【裁判字號】    97,消債更,1095
【裁判日期】    980420
【裁判案由】    更生事件
【裁判全文】
臺灣臺南地方法院民事裁定          97年度消債更字第1095號
債  務  人  戊○○
                        號
代  理  人  蔡信泰律師
上列聲請人因消費者債務清理事件聲請更生，本院裁定如下：
    主    文
聲請駁回。
聲請程序費用新臺幣壹仟元由聲請人負擔。
    理    由
一、按債務人不能清償債務，或有不能清償之虞者，得依本條例
    定更生程序，清理其債務；又聲請更生或清算不合程式或不
    備其他要件者，法院應以裁定駁回之，但其情形可以補正者
    ，法院應定期間先命補正，消費者債務清理條例第3條、第8
    條分別定有明文。
二、本件聲請意旨以：聲請人於消費者債務清理條例施行後，曾
    以書面向最大債權銀行彰化銀行請求共同協商債務清償方案
    ，彰化銀行提供每月還款新台幣（下同）15,000元，惟聲請
    人另積欠新豐資產管理公司1,276,076元，現每月遭執行扣
    薪20,000元以上，另有積欠民間債權人庚○○1,500,000元
    ，及民間債權人己○○700,000元。聲請人係任職於奇美實
    業股份有限公司，每月所得約28,000元-30,000元，另每年
    領取年終獎金200,000元，惟聲請人除每月需支付因患病不
    能工作之夫甲○○、未成年子女丁○○、丙○○、乙○○扶
    養費各3,000元外，尚需支付全家伙食費22,000元、交通費
    7,500元、電話費2,000元、租金8,500元、水電費2,000元、
    日常用品2,000元、教育費5,000元、醫療費1,000元，合計
    50,000元，已無餘額清償債務，自有債務清理更生之必要。
    聲請人名下僅有股票價值251,240元及西元1994年出廠BMW
    汽車1輛，此外並無其他財產，顯有不能清償債務之情事，
    而聲請人之無擔保或無優先權之債務總額未逾1,200萬元，
    復未經法院裁定開始清算程序或宣告破產，惟因不可歸責於
    己之事由，致履行顯有重大困難，為此，依消費者債務清理
    條例提出本件更生之聲請等語。
三、經查：
  (一)聲請人在消費者債務清理條例施行後，於97年6月12日向最
    大債權銀行彰化銀行請求共同協商債務，彰化銀行依據聲請
    人提供其每月薪資50,000元，擬定還款方案如下：有擔保債
    權部分依照原契約履行，每月還款12,230元；無擔保債權部
    分還款期限為180期、0利率，每月還款2,025元。惟因聲請
    人之薪資已遭新豐資產管理有限公司強制執行，每月扣薪2
    萬餘元，聲請人雖曾與新豐資產管理有限公司協商，惟因新
    豐資產管理有限公司非金融機構，不在前置協商範圍內，拒
    絕與聲請人協商，致聲請人每月薪資在執行扣薪後僅有30,0
    00元，不足以支付其本身及夫、未成年子女、婆婆之扶養費
    ，故無法履行任何還款條件，導致協商不成立等情，此有彰
    化銀行98年3月13日民事陳報狀附卷可憑。
  (二)聲請人主張：其任職於奇美實業股份有限公司，每月所得約
    28,000元-30,000元一節，固據聲請人提出郵政存簿儲金簿
    、薪資單、扣繳憑單為證，惟查：聲請人以其任職之奇美實
    業股份有限公司為投保單位參加勞保，自95年7月1日起調整
    月投保薪資為43,900元等情，此有勞保局電子閘門查詢作業
    在卷可憑，又聲請人95年度全年收入總額938,769元、96年
    度全年收入總額1,105,226元，此有財政部台灣省南區國稅
    局聲請人95、96年綜合所得稅各類所得資料清單在卷足考，
    堪認聲請人95年每月平均所得78,230元，96年每月平均所得
    92,102 元。又依聲請人提出其自97年1月至同年8月所得薪
    資明細可知，聲請人於97年1月薪資、獎金、津貼所得176,
    367元、福利金6,000元；同年2月薪資、獎金、津貼所得55,
    565元；同年3月薪資、獎金、津貼所得58,525元；同年4 月
    薪資、獎金、津貼所得52,225元、獎助學金3,500元、福利
    金3,0 00元；同年5月薪資、獎金、津貼所得112,688元、福
    利金3, 000元；同年6月薪資、獎金、津貼所得57,721元；
    同年7月薪資、獎金、津貼52,813元；同年8月薪資、獎金、
    津貼75, 969元、福利金3,000元，是聲請人自97年1月至同
    年8月所得總額660,382元，平均每月所得82,547元【計算方
    式：660,382÷8＝82,547】，是聲請人主張其每月所得約
    28,000元-30,000元，核與事實不符，聲請人顯未據實說明
    。
  (三)聲請人主張其夫甲○○因患病不能工作而有受其扶養之必要
    ，每月需支付扶養費3,000元，另需扶養未成年子女丁○○
    、丙○○、乙○○，每人扶養費各3,000元外，尚需支付全
    家伙食費22,000元、交通費7,500元、電話費2,000元、租金
    8,500元、水電費2,000元、日常用品2,000元、教育費5,000
    元、醫療費1,000元，合計50,000元，以其薪資所得扣除強
    制扣薪2萬餘元後，已無餘額清償債務一節，固據其提出診
    斷證明書、雲林縣土庫鎮興新里證明書及各項收據為證，惟
    查：本院參酌消費者債務清理條例之立法目的，乃為兼顧債
    權人、債務人雙方之利益，對陷於經濟上困境之消費者，使
    其透過重建型之更生程序或清算型之清算程序清理其債務，
    藉以妥適調整債務人與債權人及其他利害關係人間之權利義
    務關係，保障債權人獲得公平受償，並謀求消費者經濟生活
    之重建復甦機會，是以，債務人為使其有經濟復甦更生之機
    會，自應以誠實及信用之原則面對自己之債務，積極勉力謀
    求更生償債方案，除應積極開源努力勤奮工作以增加收入償
    還債務外，尚須節流儉樸其生活需求而適當控制其生活費用
    支出，以達成勉力履行債務。依行政院內政部公告97年度臺
    灣省低收入戶最低生活費用每人每月為9,829元，該生活費
    標準係按照政府最近1年平均每人消費支出（包括食品費、
    衣著鞋襪費、房租水電費、家居管理費、醫療保健費、交通
    通訊費、娛樂教育費及雜項支出）百分之60訂定，是以聲請
    人每月必要生活費用（包含食、衣、住、行等）依此標準計
    算，始屬合理。聲請人既自陳其負債大於資產，於履行債務
    期間本應節約省用，並誠實勤勉地履行債務，過較不寬裕之
    經濟生活，並誠實勤勉地履行債務，以期早日清償債務，始
    符合公平正義及誠信原則，故聲請人每月必要生活費用應以
    內政部公告97年最低生活費每月9,829元計算，始屬公允。
    次按父母對於未成年之子女，有保護及教養之權利義務；夫
    妻互負扶養之義務，其負扶養義務之順序與直系血親卑親屬
    同，其受扶養權利之順序與直系血親尊親屬同之，民法第
    1084條第2項及第1116條之1前段分別定有明文，亦即除父母
    對子女負扶養義務外，夫妻間之扶養義務，亦屬生活保持義
    務，應與維持自己生活程度相當。聲請人與其夫甲○○共同
    育有未成年子女丁○○（13歲，84年8月2日生）、丙○○（
    9歲，88年4月23日生）、乙○○（11歲，86年8月26日生）3
    人，依上開說明，每人每月生活費用各為9,829元，方屬適
    當。又聲請人之夫甲○○雖曾於97年1月29日切除膝關節腫
    瘤，於97年1月31日出院，短期不能膝關節彎曲，因傷口會
    有關節疼痛，但傷口癒合後，並無喪失工作能力的問題，功
    能可完全恢復等情，此有財團法人奇美醫院98年1月19日（
    98）奇醫字第0313號函在卷可證，堪信聲請人之夫甲○○所
    患膝關節腫瘤於切除後，僅在短期間不能工作，但在傷口癒
    合後，功能既可完全恢復，自能正常工作，而無受聲請人扶
    養之必要。又聲請人之夫甲○○於95、96年雖均無申報所得
    稅資料，此有財政部台灣省南區國稅局聲請人之夫甲○○95
    、96年綜合所得稅各類所得資料清單在卷可稽，惟此僅係向
    政府申報稅捐之資料，非必與實際所得資料相符，況以聲請
    人之夫甲○○年僅38歲（59年7月6日生），正值壯年，又具
    有正常之工作能力，聲請人主張其夫甲○○有受其扶養之必
    要，自不足採。聲請人與其夫甲○○既互負扶養義務，且共
    同對於未成子女3人均負有扶養義務，依上開說明，聲請人
    與其夫甲○○應平均分擔未成年子女3人之扶養費，聲請人
    每月負擔之扶養費為14,743元【計算方式：9,829×3÷2＝
    14,743】，加計聲請人本身每月必要生活費用9,829元，合
    計24,572元【計算方式：14,743＋9,829＝24,572】，逾此
    部分之支出，非屬必要費用，應予剔除。以聲請人97年1-8
    月平均每月薪資82,547元，於扣除維持本身及分擔未成年子
    女3人基本生活必要費用24,572元後，每月尚有餘款57,975
    元。
  (四)聲請人主張其薪資每月遭債權人新興資產管理股份有限公司
    強制執行扣薪2萬餘元，餘款已不足以支付生活費一節，經
    查：債權人新興資產管理股份有限公司以聲請人及其夫甲○○積欠1,276,076元及利息、違約金，以本院94年度執字第
    20058號債權憑證為執行名義，向本院聲請強制執行，經本
    院於96年10月5日核發扣押命令，禁止聲請人收取扣押其對
    於奇美實業股份有限公司每月薪資債權1/3及各項獎金4/3
    ；復於於97年8月18日核發扣押命令，更正上開扣押命令為
    禁止聲請人收取扣押上開薪資債權1/5及各項獎金1/3予，並
    轉給債權人新興資產管理股份有限公司等情，業據本院依職
    權調閱本院96年度執字第68674號強制執行卷宗核閱無誤。
    依聲請人提出其自97年1月至同年8月所得薪資明細可知，法
    院扣薪合計292,954元，平均每月執行扣薪36,619元，以聲
    請人97年1-8月平均所得82,547元，於扣除維持本身及分擔
    未成年子女3人基本生活必要費用24,572元後，及強制執行
    扣薪36,619元後，尚有餘款21,356元【計算方式：82,547
    －24,5 72－36,619＝21,356】。
  (五)另聲請人向債權人彰化銀行借款180萬元，邀同其夫甲○○
    為連帶保證人，並以其夫甲○○所有坐落雲林縣土庫鎮○○
    段25-20地號、26-6地號及其上建物70建號即門牌號碼雲林
    縣土庫鎮○○路7-17號房屋為擔保設定抵押權，尚有餘款
    1,309,717元及利息、違約金未清償，經彰化銀行以本院97
    年度司促字第20111號支付命令為執行名義，向台灣雲林地
    方法院聲請強制執行，經臺灣雲林地方法院以97年度執字第
    19695號強制執行事件受理中，經鑑價結果，上開擔保物土
    地部分價值503,000元，建物部分價值2,087,000元，合計
    2,590,000元，此有借據在卷可憑，並經本院依職權向臺灣
    雲林地方法院調閱97年度執字第19695號強制執行事件核閱
    無誤，是以聲請人之夫甲○○所有上開房地之價值顯逾聲請
    人與其夫甲○○應連帶給付彰化銀行1,309,717元及利息、
    違約金，若上開房地拍定後清償彰化銀行有擔保部分之債務
    ，則聲請人尚可免去負擔最大債權銀行彰化銀行擬定協商方
    案中關於有擔保債務每月還款12,230元部分，則以聲請人97
    年1- 8月平均所得82,547元，於扣除維持本身及分擔未成年
    子女3人基本生活所需24,572元後，及強制執行扣薪36,619
    元後，尚有餘款21,356元，足以履行彰化銀行在前置協商程
    序所擬定還款方案其中無擔保債權部分每月還款2,025元；
    縱使上開房地未能即時拍定，以聲請人97年1- 8月平均所得
    82,547元，於扣除維持本身及分擔未成年子女3人基本生活
    所需24,572元後，及強制執行扣薪36,619元後，尚有餘款
    21,356元，亦足以履行有擔保債權部分每月還款12,230元及
    無擔保債權部分每月還款2,025元，合計14,255元，聲請人
    主張其所得已不足以支付必要生活費用，更不足以履行協商
    方案，顯不可採。
  (六)至聲請人另主張其尚積欠民間債權人己○○1,500,000元、
    庚○○700,000元等情，固據己○○、庚○○提出借款證明
    為證，惟據債權人己○○民事陳報狀謂：其與聲請人之夫甲○○為國中、小同學，聲請人自85年間起經由其夫甲○○向
    己○○借款，並由其夫甲○○允諾經濟好轉即會還款，迄今
    並無任何還款等情，另據債權庚○○陳報狀謂：其與聲請人
    為高職同學，基於情誼幫助聲請人而向銀行貸款轉借予聲請
    人，本約定聲請人應按庚○○向貸款銀行繳納之金額還款，
    但聲請人無力清償，目前係由庚○○償還貸款等情，又聲請
    人之債權人己○○、庚○○迄未對於聲請人為強制執行，堪
    信聲請人對於債權人己○○、庚○○之債務目前並無立即清
    償之急迫性，況且為妥適調整債務人與債權人及其他利害關
    係人間之權利義務關係，保障債權人獲得公平受償，並謀求
    消費者經濟生活之重建復甦機會，債務人非不可請求其民間
    債權人己○○、庚○○依本條例所規定之協商程序，訂定適
    當合理可行之清償方案，符合本條例兼顧保障債權人公平受
    償及重建復甦債務人經濟生活之立法目的。本件更生聲請狀
    及補正狀內均未提及其曾與債權人己○○、庚○○協商債務
    ，足見聲請人尚未請求債權人己○○、庚○○依本條例所規
    定之協商程序或個別協商程序，訂定適當合理可行之清償方
    案之情況下，自不得逕認其無餘力處理積欠債權人己○○、
    庚○○之債務，聲請人尚不得以此為由，主張其不能清償債
    務。
  (七)最大債權銀行彰化銀行在受理聲請人申請前置協商時，係依
    聲請人提供之收入切結書謂其每月薪資5萬元為考量，綜合
    評估聲請人應有能力負擔之方案，本院認聲請人未據實陳報
    其每月收入，而有少報之情事，且其每月支出之必要生活費
    用亦有虛列，況聲請人在履行債務期間，本須經歷經濟困苦
    之過程，其生活開銷理當予以節制，除應積極開源，努力勤
    奮工作以增加收入償還債務外，其生活更須儉樸，且適當控
    制其生活費用支出，以達成勉力履行債務，以符合公平正義
    及誠信原則，此乃聲請人於負擔債務時即得預見，是依誠實
    及信用之原則，聲請人於有履行可能性時，理應竭盡己力，
    撙節開支，誠實勤勉地履行債務為是。然聲請人不願接受上
    開協商條件，足認其欠缺協商之真意，以及欠缺清理債務誠
    意，並有利用聲請更生程序減免債務之心態，自不足採。
四、綜上所述，本件聲請人顯有能力支付彰化銀行提供前置協商
    還款方案，而本件協商不成立之原因，係因聲請人主觀上開
    欠缺清理債務之誠意所致，是聲請人既無不能清償債務或有
    不能清償之虞之情事，即與本條例第3條規定之要件不符，
    聲請人聲請更生，非屬本條例所應准其更生之範疇，且上開
    欠缺又屬無從補正，依前揭說明，其更生之聲請，不應准許
    ，應予駁回，爰裁定如主文。
中    華    民    國    98    年    4     月    20    日
              民事第二庭    法  官   張桂美
以上正本證明與原本無異。
如不服本裁定，應於裁定送達後10日內，以書狀向本院提出抗告
，並繳納抗告費新臺幣1千元。
中    華    民    國    98    年    4     月    20    日
                            書記官   謝安青


司法院資訊處製作；財團法人民間司法改革基金會備份。
